台灣高等法院民事判決　九十一年度上字第一六七號 （大股）
上訴人　　　 林邵嶷
訴訟代理人　 岳珍律師
被上訴人　　 合作金庫銀行股份有限公司
法定代理人　 梁成金
訴訟代理人　 許慶雄
右當事人間清償借款事件，上訴人對於中華民國九十一年一月三日台灣台北地方法院
九十年度訴字第一０五六號第一審判決提起上訴，本院判決如左：
    主    文
原判決除確定部分外廢棄，發回台灣台北地方法院。
    事    實
甲、上訴人方面：
一、聲明：
(一)原判決不利上訴人部分廢棄。
(二)駁回被上訴人在第一審之訴。
二、陳述：除與原判決記載相同者外，補稱：
  (一)按保證契約之成立以主債務的有效存在為前提，查上訴人至被上訴人處對保的時
    間比借據上的貸放日期早一個多月，因此保證契約成立當時主債務之消費借貸契
    約尚未成立，從屬的保證契約應不生效。
  (二)雖上訴人林邵嶷自民國（下同）七十六年十二月三日因精神分裂症至國立台灣大
    學附設醫院初診，初罹患精神分裂症時年僅十七歲，其後出院並非因為痊癒，因
    此即便就其簽署系爭保證契約前後一個月間之門診紀錄觀之，其餘簽約當時臨床
    症狀尚稱穩定，惟其注意力、記憶力、理解力之障礙均係藥物所無法改善，不論
    就其「注意力無法集中」、「記憶力較差」、「對新情境的學習及理解、對於較
    複雜的經濟事務及契約行為之理解及執行」，均有明顯之障礙，因此其於系爭保
    證契約上之簽名行為應認係在無意識或精神錯亂中所為。
  (三)臺大醫院回函證明上訴人患有幻覺及妄想之精神分裂症，且對於較複雜之經濟事
    務及契約行為的理解與執行有明顯之障礙，足證上訴人在簽署本件保證契約時，
    係處於偶發性之妄想求職情形所為之無意識或心神錯亂之行為，該妄想中之行為
    尚難與一般法律行為等價齊觀。查上訴人於簽署本件保證契約之八十五年間，係
    處於失業、不敢找工作、挫折感很大精神狀況中，其於系爭保證契約上之簽名行
    為應可解為處於「求職妄想」精神錯亂下之行為。
  (四)被上訴人所提民國（下同）八十五年十二月十一日消費者貸款申請書上連帶保證
    人欄之簽名，雖是上訴人所為，惟其中連帶保證人姓名欄誤載為「林少嶷」，此
    外服務單位、住址、收入、職務等欄之記載均為他人所代填，有明顯虛偽，合庫
    在核保時應有疏失。林邵嶷之精神分裂雖無法單純自外觀上加以判斷，惟被上訴
    人於對保之時，未與其交談以明瞭其精神狀況詢其是否明瞭保證之意義及是否願
    意擔任連帶保證人，對於連帶保證人是否有資力亦疏漏未查，難謂渠屬善意第三
    人。
  (五)臺大醫院之精神鑑定報告結論既認定甲○○之一般能力並未超過其發病時之年齡
    （十七歲），其所為之保證行為效力，應類推民法第七十九條限制行為能力人契
    約行為效力之規定，因系爭保證契約未得上訴人父母事前允許或事後承認，而未
    發生法律上效力。
  (六)甲○○在簽署本件連帶保證契約時，對於自己之行為或效果根本無正常判斷、識
    別及預期之精神能力，有明顯障礙而欠缺意思能力，難令其負完全法律行為之效
    果，使其負擔高達二百四十餘萬之債務，有失誠實信用及法益均衡。。
三、證據：與第一審所提證據相同。
乙、被上訴人方面：
一、聲明：上訴駁回。
二、陳述：除與原判決記載相同者外，補稱：
　(一)借據、授信約定書上的簽名均是林邵嶷自己所為。
  (二)主債務人陳愛玉於原審九十年五月二十三日及九十年六月二十日準備程序中證稱
    ：林邵嶷是自行到被上訴人處簽立借據及授信約定書，陳愛玉並於事前告知林邵
    嶷母親欲請林邵嶷為其作保，理由是因為其母親欠陳愛玉款項。
  (三)民法第七十五條後段所規定之「無意識或精神錯亂」係指完全欠缺意思能力之情
    形，林邵嶷於簽訂保證契約當時，臨床症狀穩定、智力程度中等、意識清楚，只
    是認知比較差而已，難認為已達完全欠缺意思能力之程度。此外八十五年十一月
    十五日之門診紀錄並不表示八十五年十二月十一日對保時也有焦慮或求職妄想。
三、證據：除援用第一審所提證據外，補提：
  (一)消費者貸款申請書影本一份。
  (二)借據影本一份。
  (三)約定書影本二份。
  (四)精神鑑定報告書影本一份。
    理    由
一、按「第一審之訴訟程序有重大之瑕疵者，第二審法院得廢棄原判決，而將該事件
    發回原法院。」，民事訴訟法第四百五十一條第一項定有明文。
二、查本件被上訴人於九十年一月十六日在原審依督促程序聲請發支付命令，當時被
    上訴人之法定代理人為李文雄，上訴人所提出之委任狀亦係以法定代理人李文雄
    名義委任許慶雄為訴訟代理人（見原審促字卷第二頁至第四頁）。嗣上訴人於法
    定期間對支付命令提出異議，以支付命令之聲請視為起訴，而被上訴人之法定代
    理人於九十年七月十六日變更為梁成金，並經被上訴人向原審聲明承受訴訟，有
    被上訴人九十年七月十六日台財人字第○九○○○四一七七五號函及聲明狀在卷
    可稽（原審卷第二一六頁影本附本院卷第二五頁、原審卷第二一二頁至第二一四
    頁）。
三、按「當事人喪失訴訟能力或法定代理人死亡或其代理權消滅者，訴訟程序在有法
    定代理人或取得訴訟能力之本人承受其訴訟以前當然停止，第一百六十八條、第
    一百六十九條第一項及第一百七十條至前條之規定，於有訴訟代理人時不適用之
    。」民事訴訟法第一百七十條與第一百七十三條定有明文。又「第一百六十八條
    至第一百七十二條及前條所定之承受訴訟人，於得為承受時，應即為承受之聲明
    。他造當事人，亦得聲明承受訴訟。」亦為同法第一百七十五條所規定。查本件
    被上訴人於原審聲請支付命令之初，即由前法定代理人李文雄委任許慶雄為訴訟
    代理人（原審促字卷第四頁），而被上訴人之前法定代理人李文雄於九十年七月
    十六日變更為梁成金，並聲明承受訴訟有如前述，惟原審並未為承受訴訟之裁定
    ，仍以李文雄為被上訴人法定代理人、許慶雄為訴訟代理人，通知其於九十年十
    一月二十八日、同年十二月二十七日分別到場行準備程序及言詞辯論，此觀原審
    卷送達證書應受送達人姓名地址乙欄及報到單之記載（原審卷第二百一十頁、第
    二百三十三頁及第二百二十三頁、第二百三十八頁）而自明。依上揭同法第一百
    七十三條規定，原審固得對被上訴人之承受聲明未為承受訴訟裁定，而通知其原
    訴訟代理人許慶雄到庭行準備程序及言詞辯論，惟於前開準備程序及言詞辯論期
    日到場之訴訟代理人並非許慶雄，而係由新法定代理人梁成金委任之訴訟代理人
    王速福出庭代理進行訴訟（原審卷第二百一十頁、二百二十三頁、第二百三十頁
    、第二百三十三頁、第二百三十八頁及第二百二十四頁、二百二十五頁、第二百
    三十九頁至第二百四十一頁）是原審對被上訴人法定代理人之變更未為承受訴訟
    之裁定，誤王速福同為李文雄委任之訴訟代理人而由其出庭代理被上訴人進行訴
    訟自難謂其踐行之訴訟程序於被上訴人之訴訟係經合法代理。
四、按當事人之訴訟代理權有無欠缺，為法院應依職權調查之事項，乃原審未查，對
    未經合法代理之第一審原告即被上訴人逕為實體判決，其訴訟程序自屬有重大之
    瑕疵，基此所為之判決，亦屬違背法令。本件原審訴訟程序有如前述之重大瑕疵
    ，揆諸前開說明，為維持當事人利益，自有廢棄原判決，將事件發回原審法院之
    必要，爰將原判決除確定部分外廢棄，發回原審法院。
五、據上論結，本件上訴為有理由，依民事訴訟法第四百五十一條第一項判決如主文
    。
中　　　華　　　民　　　國　　九十一　　年　　　七　　　月　　三十    　日
                                    民事第一庭
                                        審判長法  官  洪  仁  嘉
                                              法  官  梁  玉  芬
                                              法  官  黃  莉  雲
右正本係照原本作成。
如不服本判決，應於收受送達後二十日內向本院提出上訴書狀，其未表明上訴理由者
，應於提出上訴後二十日內向本院補提理由書狀（均須按他造當事人之人數附繕本）
上訴時應提出委任律師或具有律師資格之人之委任狀；委任有律師資格者，另應附具
律師及格證書及釋明委任人與受任人有民事訴訟法第四百六十六條之一第一項但書或
第二項（詳附註）所定關係之釋明文書影本。
中　　　華　　　民　　　國　　九十一　　年　　　八　　　月　　　一　　　日
　　　　　　　　　　　　　　　　　　　　　　　書記官　許　麗　卿
附註：
民事訴訟法第四百六十六條之一（第一項、第二項）：
對於第二審判決上訴，上訴人應委任律師為訴訟代理人。但上訴人或其法定代理人具
有律師資格者，不在此限。
上訴人之配偶、三親等內之血親、二親等內之姻親，或上訴人為法人、中央或地方機
關時，其所屬專任人員具有律師資格並經法院認為適當者，亦得為第三審訴訟代理人
。
